【裁判字號】    97,訴緝,5
【裁判日期】    970429
【裁判案由】    毒品危害防制條例
【裁判全文】
臺灣士林地方法院刑事判決              97年度訴緝字第5 號
公  訴  人  臺灣士林地方法院檢察署檢察官
被      告  甲○○
                    (另案現於臺灣臺北監獄士林分監執行中)
指定辯護人  本院公設辯護人丙○○
上列被告因毒品危害防制條例案件，經檢察官提起公訴（95年度
偵字第2637號），本院判決如下：
    主  文
甲○○共同轉讓禁藥，處有期徒刑壹年，減為有期徒刑陸月，扣
案之國際牌、門號0000000000號行動電話（含SIM 卡壹張）壹支
沒收。
    事  實
一、甲○○明知第二級毒品安非他命係行政院衛生署公告查禁之
    禁藥，因其友人連志文（施用第二級毒品部分業經裁定送觀
    察、勒戒）於民國95年1 月6 日21時32分許，以其持用之00
    00000000號行動電話撥打至甲○○所持用之0000000000號行
    動電話，向甲○○索取安非他命以供施用，甲○○竟與真實
    姓名年籍均不詳綽號「統一」之成年男子，共同基於轉讓禁
    藥之犯意聯絡，由該綽號「統一」之男子攜帶安非他命前來
    與甲○○會合，並於同日22時25分許，由該綽號「統一」之
    男子與甲○○一同至臺北市○○區○○路臺北富邦銀行（下
    稱富邦銀行）附近，俟連志文到達上址後，甲○○與綽號「
    統一」之男子即與之會合，由連志文當場將新臺幣（下同）
    2 千元交給甲○○，再由甲○○將自綽號「統一」之男子處
    取出安非他命1 小包平價轉讓予連志文，之後甲○○再將該
    2 千元交給綽號「統一」之男子。嗣經內政部警政署刑事警
    察局研析上開行動電話之通訊監察譯文並向本院聲請搜索票
    至甲○○臺北市○○區○○路131 巷27號4 樓住處搜索結果
    ，始查悉上情。並扣有甲○○所有，供轉讓安非他命連絡用
    之國際牌、號碼為0000000000號之行動電話1 支（含SIM 卡
    1 張）。
二、案經內政部警政署刑事警察局移送及臺北市政府警察局士林
    分局報告臺灣士林地方法院檢察署檢察官偵查起訴。
    理  由
一、被告及其辯護人、檢察官對於以下本院作為得心證依據之各
    項證據資料，均不爭執證據能力，且於審理程序同意作為證
    據，本院審酌上開各項證據作成時之狀況，認為並無不可信
    或不適當之情事，依刑事訴訟法第159 條之1 第2 項及第15
    9 條之5 之規定，均認有證據能力，合先敘明。
二、上開犯罪事實，業據被告甲○○於本院審理時坦承不諱，核
    與證人連志文於本院審理中具結證稱之情節大致相符（見本
    院95年度訴字第1279號卷第94至98頁、第100 頁），並經內
    政部警政署刑事警察局申請電話監聽，錄得關於轉讓安非他
    命之通話內容，有內政部警政署刑事警察局97年3 月27日刑
    偵九（3）字 第0970045002號函附95年1 月6 日21時32分許
    至22時15分許被告與證人連志文之通訊監察譯文1 份（見本
    院卷第75至76頁）在卷可稽，且有國際牌、號碼為00000000
    00號之行動電話1 支（含SIM 卡1 張）扣案為證，足認被告
    之自白與事實相符，本件事證業臻明確，被告犯行洵堪認定
    ，應依法論科。
三、按安非他命業經行政院衛生署於69年12月8 日列入藥物藥商
    管理法第16條第1 款（即現行藥事法第22條第1 項第1 款）
    之禁藥管理；嗣於79年10月9 日雖再以衛署藥字第904142號
    公告列入麻醉藥品管理條例（現行管制藥品管理條例）第2
    條第4 款所定之「化學合成類麻醉藥品」管理，並明定於管
    制藥品管理條例第3 條所指「管制藥品」（即藥事法第11條
    之管制藥品）及毒品危害防制條例第2 條之第二級毒品，但
    上開列入藥事法禁藥之管理迄今並未解除，是轉讓安非他命
    之行為同受毒品危害防制條例第8 條第2 項之轉讓第二級毒
    品罪及藥事法第83條第1 項之轉讓禁藥罪之規範，而毒品危
    害防制條例第8 條第6 項另規定，轉讓毒品達一定數量者，
    加重其刑至2 分之1 ，其標準由行政院定之。依上開法律明
    文授權之規定，行政院93年1 月7 日發布之「轉讓持有毒品
    加重其刑之數量標準」第2 條規定：「轉讓、持有毒品達一
    定數量者，加重其刑至2 分之1 ，其標準如下：……二、第
    二級毒品：淨重10公克以上。……前項所稱淨重，指除去包
    裝後之毒品重量。」經查，本件被告轉讓安非他命數量，未
    經扣案，且尚無積極事證足認已達上開加重法定刑之標準，
    依「罪證有疑，利於被告」之法理，應認被告轉讓毒品之數
    量未達加重刑罰之標準。復以毒品危害防制條例第8 條第2
    項係於92年7 月9 日總統令修正公布，並於93年1 月9 日施
    行，該條項之轉讓第二級毒品罪之法定最重本刑為有期徒刑
    5 年，被告既無法定加重其刑之事由，已如上述，而藥事法
    第83條第1 項之轉讓禁藥罪，係於93年4 月21日修正公布，
    93年4 月23日施行，其法定最重本刑為有期徒刑7 年，2 者
    相較，藥事法之處罰為後法且法定刑較重，依法條競合關係
    ，應適用較重之後法論以藥事法第83條第1 項之轉讓禁藥罪
    。
四、次按被告行為後，刑法業於94年2 月2 日修正公布，並於95
    年7 月1 日施行，其中刑法第2 條第1 項之規定，係規範行
    為後「法律變更」所生新舊法比較適用之準據法，故被告行
    為後刑法條文之修正，對於被告並無有利或不利之情形者（
    例如新舊法處罰輕重相同，犯罪構成要件亦無寬嚴之別等）
    ，即無適用修正後刑法第2 條第1 項之規定比較新舊法適用
    之問題。查95年7 月1 日生效實施之新刑法第28條雖將舊法
    之「實施」修正為「實行」。其中「實施」一語，涵蓋陰謀
    、預備、著手及實行之概念在內，其範圍較廣；而「實行」
    則著重於直接從事構成犯罪事實之行為，其範圍較狹；二者
    之意義及範圍固有不同，但對於本件被告甲○○與綽號「統
    一」之男子共同基於轉讓禁之犯意，而共同實行犯行之情形
    而言，刑法第28條之修正內容，對於被告並無「有利或不利
    」之影響（最高法院95年度臺上字第5589號判決參考）。
五、核被告甲○○所為，係犯藥事法第83條第1 項之轉讓禁藥罪
    。起訴書及檢察官當庭論告意旨均認被告涉犯毒品危害條例
    第4 條第2 項販賣第二級毒品安非他命罪嫌，無非以被告與
    證人連志文間之前開通訊監察譯文中就安非他命之轉讓行為
    已然涉及金錢交易，且被告與證人嗣後確實有一手交錢，一
    手交貨等情為論據。惟按「所謂販賣行為，須以營利之意思
    而販入或賣出，方足構成（最高法院67年臺上字第2500號及
    69年臺上字第1675號判例參照）。倘於有償讓與他人之初，
    係基於營利之意思，並已著手實施（如兜售等），而因故無
    法高於購入原價出售，最後不得不以原價或低於原價讓與他
    人時，仍屬販賣行為。苟始終無營利之意思，縱以原價或低
    於原價有償讓與他人，即難謂為販賣行為，僅得以轉讓禁藥
    罪論處。」此有最高法院84年度第3 次刑事庭會議決議及93
    年度臺上字第1012號判決意旨可資參照。至行為人有無營利
    之意圖，或是否低買高賣而為圖利，自應依證據認定之，且
    無論為直接證據或間接證據，均須達於通常一般之人均不致
    有所懷疑，而得確信其真實之程度，始得據為有罪之認定，
    若其關於被告是否犯罪之證明未能達此程度，而有合理之懷
    疑存在，致使無從形成有罪之確信，根據「罪證有疑，利於
    被告」之證據法則，即不得據為不利被告之認定（最高法院
    76年臺上字第4986號判例意旨參照）。經查，本件被告與證
    人連志文間前開95年1 月6 日之通訊監察譯文中，雖顯示證
    人連志文有向被告索取安非他命，並論及金錢交易，且嗣後
    被告確實有至雙方約定地點，並由其交付安非他命與證人連
    志文，該證人亦有交付金錢與被告，再由被告將該筆金錢交
    予綽號「統一」之男子，相關情節業據被告坦承，並與證人
    證述內容大致相符，已如前述。惟被告與證人連志文為朋友
    ，若被告係基於營利之意圖欲販賣安非他命與證人，何需先
    與綽號「統一」之男子聯絡，再由綽號「統一」之男子陪同
    至現場，讓證人連志文得以有機會直接接觸貨源，而銷減被
    告獲取高額販賣利潤之機會？又證人連志文於本院審理中具
    結證稱：「（反正就是你要多少毒品，你將錢交給被告2 人
    ，他們拿毒品給你？）他們旁邊都有人，但是我不認識。」
    、「（你打電話給被告2 人要拿毒品後，最快多久可以拿到
    ？）有時候15分鐘，有時候半鐘頭，有時候壹個鐘頭，都是
    壹個鐘頭內。」（見本院95年度訴字第1279號卷第96、98頁
    ），再證人即承辦本案之員警乙○○於本院審理中具結證述
    ：「（95年1 月6 日是販賣還是轉讓？）我們認定是販賣，
    如果僅無償轉讓，連志文無須告知甲○○2 千元買毒品的價
    格。」（見本院卷第92頁），惟原價轉讓亦會於轉讓過程中
    提及轉讓價額，是被告辯稱伊並無販賣安非他命，而係原價
    轉讓乙節，及其辯護人以被告甲○○與連志文係朋友關係，
    被告沒錢時，需依靠連志文合資購買毒品保持與貨主之交易
    管道不致斷線，故均係原價轉讓安非他命予連志文等語為被
    告辯護，即非全然無稽而不可採信。綜上，檢察官起訴書及
    補充理由書內所載各項證據，尚無從使本院就被告係基於營
    利之意圖而販賣安非他命形成心證，本院復查無被告及綽號
    「統一」之男子間有營利意圖之積極證據，均難遽認被告就
    本件犯行有販賣安非他命以營利之意圖。惟販賣行為與轉讓
    行為，其基本社會事實同一，而被告又與「統一」之人共同
    轉讓安非他命予證人連志文，已如前述，爰依法變更檢察官
    起訴書所引應適用之法條，就被告前開犯行論以藥事法第83
    條第1 項之轉讓禁藥罪。又被告持有安非他命之低度行為，
    為轉讓之高度行為所吸收，不另論罪。被告與綽號「統一」
    之男子對於前開轉讓禁藥之犯行，有犯意之聯絡及行為之分
    擔，應論以共同正犯。爰審酌被告係轉讓禁藥與他人施用，
    戕害他人身心健康，惟犯後坦承犯行，家中尚有年僅6 歲之
    稚女待其扶養等一切情狀，量處如主文所示之宣告刑。另按
    「減刑條例施行前，經通緝而未於中華民國96年12月31日以
    前自動歸案接受偵查、審判或執行者，不得依本條例減刑。
    」96年7 月16日施行之中華民國九十六年罪犯減刑條例第5
    條定有明文，參見本條立法理由之說明（略以）：「按通緝
    犯乃惡意逃避法律制裁，本無接受裁判及悔改之意，如嗣後
    經逮捕到案仍施予減刑，不啻有鼓勵民眾藐視法律之誤識，
    且對本條例施行前，因不知政府即將辦理減刑而自動到案服
    刑完畢之受刑人，因無法享受減刑寬典，尤難謂平，為維護
    法律尊嚴及消弭上述不公平現象，爰定明依本條例應減刑之
    通緝犯須於一定期限內自動歸案接受偵查、審判或執行，始
    能獲邀減刑寬典」等語。是本條顯係針對本條例「施行前經
    通緝」，且「未於96年12月31日前自動歸案」之通緝犯特設
    例外不得減刑之規定。至本條例「施行後經通緝」者，因不
    屬本條例所定例外不得減刑之範圍，自不論是否於96年12月
    31日前、後自動歸案，或緝獲者，祇要其犯罪在96年4 月24
    日以前者，均應依本條例第2 條、第3 條之規定，決定得否
    減刑，此參見司法院於96年6 月23日發布之「法院辦理九十
    六年減刑案件應行注意事項」第9 條第1 項、第3 項分別規
    定：「本條例第5 條係就本條例施行前經通緝之被告或受刑
    人而設之規定，如係於本條例施行後始通緝者，即不適用該
    條規定。又該條所謂『自動歸案接受偵查、審判或執行』，
    係分別就各階段經通緝而自動歸案者所設規定，故其中任一
    階段經通緝，而於中華民國96年12月31日以前自動歸案接受
    偵查、審判或執行者，即應依本條例有關規定予以減刑。前
    案在本條例施行前通緝，後案在本條例施行後與前案併案通
    緝者，後案不合於本條例第5 條不得減刑之規定」等語，更
    足證之。本件被告犯罪時間係在96年4 月24日之前，被告雖
    曾於中華民國九十六年罪犯減刑條例96年7 月16日施行前，
    因他案分別由臺灣士林地方法院檢察署於96年3 月5 日、臺
    灣臺北地方法院檢察署於96年5 月8 日及臺灣雲林地方法院
    檢察署於96年5 月9 日發布通緝，惟被告本件犯行係在中華
    民國九十六年罪犯減刑條例96年7 月16日施行後即96年12月
    6 日經本院發布通緝，97年1 月10日自動歸案，有本院通緝
    書及臺北縣政府警察局中和分局中和派出所調查筆錄可按，
    依前述說明，並無中華民國九十六年罪犯減刑條例第5 條不
    得減刑之適用。本件所犯既合於中華民國九十六年罪犯減刑
    條例第2 條第1 項第3 款規定之減刑要件，又無不得減刑之
    事由，爰減其宣告刑二分之一。扣案之國際牌、號碼為0000
    000000號之行動電話1 支（含SIM 卡1 張），為被告供犯罪
    所用之物，且為被告所有，業據被告供承在卷，爰依刑法第
    38條第1 項第2 款宣告沒收之。至被告轉讓與證人連志文之
    安非他命並未扣案，諒已由證人施用完畢；扣案之電子磅秤
    1 臺，亦無從證明與本件被告轉讓行為有關；而被告平價轉
    讓安非他命之價額2 千元，即未扣案，且已非被告甲○○所
    有，爰均不予宣告沒收。又藥事法第83條第1 項之最重本刑
    為7 年以下有期徒刑，無論依修正前後刑法第41條之規定，
    依法均不得易科罰金，故無中華民國九十六年罪犯減刑條例
    第9條之適用，併此敘明。
六、按犯罪事實應依證據認定之，無證據不得認定犯罪事實，又
    不能證明被告犯罪者，應諭知無罪之判決，刑事訴訟法第15
    4 條第2 項、第301 條第1 項分別定有明文。次按，認定不
    利於被告之事實，須依積極證據，苟積極證據不足為不利於
    被告事實之認定時，即應為有利於被告之認定，更不必有何
    有利之證據；且刑事訴訟法上所謂認定犯罪事實之積極證據
    ，係指適合於被告犯罪事實之認定之積極證據而言，雖不以
    直接證據為限，間接證據亦包括在內，然而無論直接或間接
    證據，其為訴訟上之證明，須於通常一般之人均不致有所懷
    疑，而得確信其為真實之程度者，始得據為有罪之認定，倘
    其證明尚未達到此一程度，而有合理之懷疑存在時，自不能
    以推測或擬制之方法，以為有罪裁判之基礎，最高法院著有
    29年上字第3105號、30年上字第816 號、40年臺上字第86號
    、76年臺上字第4986號判例可資佐參。公訴意旨另以：被告
    除事實欄所載犯罪事實之犯行外，於94年12月29日亦基於共
    同轉讓之犯意，與黃淳妍共同販賣第二級毒品安非他命予連
    志文，因認被告此部分亦涉犯毒品危害防制條例第4 條第2
    項之販賣第二級毒品罪云云。然查：公訴人所指此部分被告
    販賣第二級毒品予連志文之事實，為被告堅詞否認，而證人
    即承辦本案之員警乙○○於本院審理中證稱：「（94年12月
    29日這次甲○○有沒有行為分擔或犯意聯絡？）…94年12月
    29日下午2 時23分即與連志文交易完成過後27分鐘，有個不
    明身分男子行動電話為0000000000號打電話給黃淳妍，也是
    要求買毒品…黃淳妍有提到『阿弟仔』目前在睡覺，而且東
    西剛剛拿給別人，所以現在沒有2 千元的東西可以給，這表
    示黃淳妍如果有毒品來源的話，應該可以自己拿毒品，不需
    要透過阿弟仔，阿弟仔就是被告甲○○的綽號，所以我們據
    此認定被告與黃淳妍有犯行的分擔。」（見本院卷第90頁）
    ，是證人所證顯係主觀臆測之詞，並無其他客觀證據足資證
    明，尚不得遽以證人即承辦本案之員警乙○○之證述，逕為
    被告不利之認定，此外，復查無任何積極證據，足認被告有
    於94年12月29日與黃淳妍共同販賣第二級毒品安非他命之情
    事，本件被告此部分犯罪不能證明，而依起訴書所載，認被
    告此部分犯行與前揭轉讓禁藥犯行，具有連續犯之裁判上一
    罪關係，爰不另為無罪之諭知，附此敘明。
據上論斷，應依刑事訴訟法第299 條第1 項前段、第300 條，藥
事法第83條第1 項，刑法第11條前段、第28條、第38條第1 項第
2 款，中華民國九十六年罪犯減刑條例第2 條第1 項第3 款、第
7 條，判決如主文。
本案經檢察官徐名駒到庭執行職務。
中    華    民    國    97    年    4    月    29    日
                  刑事第一庭審判長法  官  洪英花
                                  法  官  賴邦元
                                  法  官  林清吉
以上正本證明與原本無異。
如不服本判決，應於判決送達後10日內，向本院提出上訴書狀，
其未敘述上訴之理由者，並得於提起上訴後20日內向本院補提理
由書（均須按他造當事人之人數附繕本）。
                                  書記官  張茹茵
中    華    民    國    97    年    4    月    29    日
附錄所犯法條：
藥事法第83條第1 項
明知為偽藥或禁藥，而販賣、供應、調劑、運送、寄藏、牙保、
轉讓或意圖販賣而陳列者，處7 年以下有期徒刑，得併科新臺幣
5 百萬元以下罰金。


司法院資訊處製作；財團法人民間司法改革基金會備份。
